---
title: "Badanie poziomu zamożności i nierówności dochodowych w Europie."
author: 
  - name: "Karolina Bakalarz"
    index: "276059"
  - name: "Amelia Bieda"
    index: "275973"
format: pdf
editor: visual
lang: pl
---

# Wstęp

## Cel sprawozdania

Celem niniejszego sprawozdania jest analiza trzech kluczowych zagadnień związanych z poziomem zamożności i nierówności dochodowych w Europie.

Przede wszystkim, badanie ma na celu zrozumienie, w jaki sposób położenie geograficzne krajów w Europie wpływa na ich poziom zamożności, mierzony poprzez produkt krajowy brutto (PKB).

Zbadamy również wpływ przynależności do Unii Europejskiej (UE) na gospodarki krajów, z naciskiem na ewentualne zmiany w poziomie PKB po akcesji do unii.

Na koniec sprawdzimy nierówności dochodowe między poszczególnymi państwami europejskimi, poprzez wyniki wskaźnika Gini'ego.

Taka analiza pozwoli nam lepiej zrozumieć sytuację ekonomiczną w Europie, w kontekście zamożności i rozwoju gospodarczego.

## Źródło danych

Dane wykorzystane w analizie pochodzą z najnowszej wersji World Income Inequality Database (WIID), opublikowanej 28 listopada 2023 roku. WIID to największe dostępne źródło danych o nierównościach dochodowych na świecie, udostępniane bezpłatnie na otwartej licencji.

Źródła danych obejmują raporty krajowe i regionalne publikowane przez instytucje statystyczne i rządowe, międzynarodowe bazy danych, takie jak Światowy Bank, OECD i Eurostat, oraz ankiety i badania gospodarstw domowych dotyczące dochodów, konsumpcji i nierówności.

Wszystkie dane są standaryzowane, aby umożliwić porównania między krajami i okresami, co pozwala WIID dostarczać spójne serie czasowe, wskaźniki nierówności oraz pełne rozkłady dochodów na poziomie krajowym i globalnym.

# Opis danych

-   Kraj - określa, do którego europejskiego państwa przynależą dane w badanym wierszu.

-   Skrót - trzycyfrowy kod kraju w formacie ISO 3166-1.

-   G - wskaźnik Giniego, czyli miara koncentracji rozkładu zmiennej losowej, w tym przypadku nierówności dochodowej, określona na przedziale 0-100 (w procentach). Wartość zerowa wspołczynnika wskazuje na pełną równomierność rozkładu.

-   Zasoby - szczegółowy podział zasobów

    -   IDK CZY TO UWZGLĘDNIMY, to narazie bardziej dla nas, w oryginalnych danych mamy podział: "Consumption", "Income, net", "Income, net/gross", "Earnings, gross", "Income, gross", "Market income", "Taxable income, gross", "Taxable income, net", "Earnings, net", "Monetary income, net", "Monetary income, gross", "Factor income", "Monetary income, net (excluding property income)", "Earnings", "Taxable income, excluding property income", "Taxable income, gross (including deductions)".

-   Skala - szczegółowa skala normalizacji(?). ?przeskalowane dochody?

    -   "Per capita", "OECD-modified", "Equivalized", "No adjustment", "Square root", "OECD", NA, "National scale", "1977 McClements scale".

-   Region - grupowanie subregionalne, czyli podział na Europę północną, południową, zachodnią i wschodnią (oparte na geoschemacie Organizacji Narodów Zjednoczonych).

-   UE - status należenia do Unii Europejskiej.

-   PKB - wartość produktu krajowego brutto w dolarach amerykańskich (USD).

## Wczytanie i przygotowanie danych

Z bazy danych WIID będziemy w niniejszym raporcie skupiać się na analizie danych z Europy. Z tego powodu, pozostawiłyśmy wartości dotyczące jedynie analizowanego przez nas kontynentu. Zweryfikowałyśmy typy danych dla każdej kolumny, następnie, dla lepszej czytelności, nazwy kolumn zostały zmienione. Wiersze z brakami danych ("NA") usunęłyśmy, aby uniknąć nieciągłości. W krajach rozwiniętych dane o dochodach są powszechniej stosowane w badaniach, niż dane o wydatkach konsumpcyjnych, stąd zdecydowałyśmy się usunąć zmienną "Consumption" w kategorii "Zasoby".

Po przygotowaniu otrzymałyśmy zbiór około 13 tysięcy wartości w 9 kolumnach. Prezentuje się on następująco:

```{r, echo=FALSE, massage=FALSE, error=FALSE, warning=FALSE, include=FALSE}
# echo: false - Ukrywa kod.
# warning: false - Ukrywa ostrzeżenia.
# error: false - Ukrywa błędy.
# message: false - Ukrywa komunikaty.
# include: flase - Ukrywa wynik kodu.

# Ładowanie niezbędnych pakietów
lapply(c("tidyverse", "e1071", "scales", "sf", "broom", "rnaturalearth", "ggsignif", "patchwork"), library, character.only = TRUE)
```

```{r, echo=FALSE, massage=FALSE, error=FALSE, warning=FALSE}
# Oczyszczanie danych

data <- read_csv2("dane_WIID_2023.csv", show_col_types = FALSE) %>%
  filter(region_un == "Europe") %>%
  select(country, c3, year, gini, resource_detailed, scale_detailed, region_un_sub, eu, gdp) %>%
  mutate(across(c(country, c3, resource_detailed, scale_detailed, region_un_sub, eu), as.factor)) %>%
  mutate(across(c(year, gini), as.numeric)) %>%
  mutate(
    gdp = str_remove_all(gdp, " "),
    gdp = as.numeric(gdp)
  ) %>%
  filter(resource_detailed != "Consumption") %>%
  filter(if_all(everything(), ~ !is.na(.))) %>%
  filter(scale_detailed == "Per capita") %>%
  rename(
    Kraj = country,
    Skrót = c3,
    Rok = year,
    G = gini,
    Zasoby = resource_detailed,
    Skala = scale_detailed,
    Region = region_un_sub,
    UE = eu,
    PKB = gdp
  )
head(data)
```

```{r, echo=FALSE, massage=FALSE, error=FALSE, warning=FALSE}
# Obliczanie statystyk opisowych

statystyki_all <- data %>%
  summarise(
    # Statystyki dla PKB
    Średnia_PKB = mean(PKB, na.rm = TRUE),
    Mediana_PKB = median(PKB, na.rm = TRUE),
    Odchylenie_standardowe_PKB = sd(PKB, na.rm = TRUE),
    Min_PKB = min(PKB, na.rm = TRUE),
    Max_PKB = max(PKB, na.rm = TRUE),
    Kwartyla_1_PKB = quantile(PKB, 0.25, na.rm = TRUE),
    Kwartyla_3_PKB = quantile(PKB, 0.75, na.rm = TRUE),
    IQR_PKB = IQR(PKB, na.rm = TRUE),
    Skala_PKB = diff(range(PKB, na.rm = TRUE)),
    Skośność_PKB = skewness(PKB, na.rm = TRUE),
    Kurtosis_PKB = kurtosis(PKB, na.rm = TRUE),
    
    # Statystyki dla Roku
    Średnia_Rok = mean(Rok, na.rm = TRUE),
    Mediana_Rok = median(Rok, na.rm = TRUE),
    Odchylenie_standardowe_Rok = sd(Rok, na.rm = TRUE),
    Min_Rok = min(Rok, na.rm = TRUE),
    Max_Rok = max(Rok, na.rm = TRUE),
    Kwartyla_1_Rok = quantile(Rok, 0.25, na.rm = TRUE),
    Kwartyla_3_Rok = quantile(Rok, 0.75, na.rm = TRUE),
    IQR_Rok = IQR(Rok, na.rm = TRUE),
    Skala_Rok = diff(range(Rok, na.rm = TRUE)),
    Skośność_Rok = skewness(Rok, na.rm = TRUE),
    Kurtosis_Rok = kurtosis(Rok, na.rm = TRUE),
    
    # Statystyki dla Gini
    Średnia_G = mean(G, na.rm = TRUE),
    Mediana_G = median(G, na.rm = TRUE),
    Odchylenie_standardowe_G = sd(G, na.rm = TRUE),
    Min_G = min(G, na.rm = TRUE),
    Max_G = max(G, na.rm = TRUE),
    Kwartyla_1_G = quantile(G, 0.25, na.rm = TRUE),
    Kwartyla_3_G = quantile(G, 0.75, na.rm = TRUE),
    IQR_G = IQR(G, na.rm = TRUE),
    Skala_G = diff(range(G, na.rm = TRUE)),
    Skośność_G = skewness(G, na.rm = TRUE),
    Kurtosis_G = kurtosis(G, na.rm = TRUE)
  ) %>%
  pivot_longer(cols = everything(), 
               names_to = c("Statystyka", "Zmienna"), 
               names_pattern = "(.*)_(.*)", 
               values_to = "Wartość") %>%
  pivot_wider(names_from = "Zmienna", values_from = "Wartość") %>%
  mutate(across(c(PKB, Rok, G), ~ label_number(accuracy = 1)(.)))

print(statystyki_all)
```

# Analiza danych

-   Dla cech kategorycznych: Analiza rozkładu, testy chi-kwadrat, kontyngencje.

<!-- -->

-   Dla cech ciągłych: Analiza korelacji, testy t-studenta, regresja liniowa.

Interpretacja wyników - Opisać wyniki analizy, odnosząc się do postawionych wcześniej pytań badawczych. Logicznie przedstawić wyniki, które prowadzą do odpowiedzi na pytania badawcze.

## Jaka jest zależność między położeniem geograficznym w Europie, a wysokością PKB i wzrostem gospodarczym państw na przestrzeni lat?

W poniższyj analizie będziemy starały odpowiedzieć czy instnieje zależność między położeniem geograficznym w Europie, a wysokością PKB i wzrostem gospodarczym państw na przestrzeni lat.

```{r, echo=FALSE, massage=FALSE}
# Filtracja danych dla roku 2000
data_2000 <- data %>%
  distinct(Kraj, PKB, .keep_all = TRUE) %>%  
  filter(Rok == 2000) %>%
  arrange(PKB) %>%            # Sortowanie według PKB (rosnąco)
  slice_head(n = 15)          # Wybór 15 krajów o najniższym PKB

ggplot(data_2000, aes(x = reorder(Kraj, PKB), y = PKB, fill = Region)) +
  geom_bar(stat = "identity", color = "black") +
  coord_flip() +
  labs(
    title = "15 krajów w Europie z najniższym PKB w 2000 roku",
    x = "Kraj",
    y = "PKB"
  ) +
  theme_minimal() +
  scale_fill_brewer(palette = "Set1", name = "Region") +  # Kolory dla regionów
  scale_y_continuous(labels = scales::label_number(accuracy = 1)) +
  theme(
    legend.position = "bottom"  # Przeniesienie legendy na dół
  )
```

Na wykresie widnieje 15 krajów z najniższym PKB w roku 2000. Możemy zaobserwować przewagę państw z Europy Wschodniej, które zostały oznaczone kolorem czerwonym oraz z Europy Południowej oznaczone kolorem zielonym. Ukraina, Mołdawia, Białoruś znajdują się w Europie Wschodniej, a ich PKB jest najniższe z całej Europy.

```{r, echo=FALSE, warning=FALSE, message=FALSE}
# Filtracja danych dla roku 2000
data_2000 <- data %>%
  distinct(Kraj, PKB, .keep_all = TRUE) %>%  # Usunięcie duplikatów
  filter(Rok == 2000) %>%
  arrange(desc(PKB)) %>%           # Sortowanie według PKB (malejąco)
  slice_head(n = 15)               # Wybór 15 krajów z najwyższym PKB

# Tworzenie wykresu
ggplot(data_2000, aes(x = reorder(Kraj, PKB), y = PKB, fill = Region)) +
  geom_bar(stat = "identity", color = "black") +
  coord_flip() +
  labs(
    title = "15 krajów w Europie z najwyższym PKB w 2000 roku",
    x = "Kraj",
    y = "PKB"
  ) +
  theme_minimal() +
  scale_fill_brewer(palette = "Set1", name = "Region") +  # Kolory dla regionów
  scale_y_continuous(labels = scales::label_number(accuracy = 1)) +
  theme(
    legend.position = "bottom"  # Przeniesienie legendy na dół
  )
```

Aż siedem krajów z Europy Wschodniej występuję w rankingu piętnastu krajów w Europie z najwyższym PKB w 2000 roku. Luksemburg jest państwem z najwyższym PKB. Jest ono prawie dwa razy większe od PKB Szwajcarji, które zjamuje drugie miejsce w rankingu. Kraje Europy Północnej (np. Norwegia, Dania, Szwecja, Irlandia) również osiągnęły wysokie PKB,

```{r, echo=FALSE, massage=FALSE}
# Filtracja danych dla roku 2020
data_2020 <- data %>%
  distinct(Kraj, PKB, .keep_all = TRUE) %>%  
  filter(Rok == 2020) %>%
  arrange(PKB) %>%            # Sortowanie według PKB (rosnąco)
  slice_head(n = 15)          # Wybór 15 krajów o najniższym PKB

ggplot(data_2020, aes(x = reorder(Kraj, PKB), y = PKB, fill = Region)) +
  geom_bar(stat = "identity", color = "black") +
  coord_flip() +
  labs(
    title = "15 krajów w Europie z najniższym PKB w 2020 roku",
    x = "Kraj",
    y = "PKB"
  ) +
  theme_minimal() +

  scale_fill_brewer(palette = "Set1", name = "Region") +  # Kolory dla regionów
  scale_y_continuous(labels = scales::label_number(accuracy = 1)) +
  theme(
    legend.position = "bottom"  # Przeniesienie legendy na dół
  )
```

W 2020 roku na czele listy krajów z najniższym PKB znalazły się kraje Południowej takie jak Macedonia Północna i Serbia. W porównaniu z rokiem 2000 wystepuję dużo więcej państw z Europy Południowj. Kraje Europy Wschodniej, takie jak Bułgaria, Rosja, Rumunia, wciąż dominują w zestawieniu najniższego PKB, ale zauważalny jest wzrost ich gospodarek w porównaniu do roku 2000.

scale_fill_gradient(low = "lightblue", high = "darkblue",labels = scales::label_number(accuracy = 1))

```{r, echo=FALSE, warning=FALSE, message=FALSE}
# Filtracja danych dla roku 2000
data_2020 <- data %>%
  distinct(Kraj, PKB, .keep_all = TRUE) %>%  # Usunięcie duplikatów
  filter(Rok == 2020) %>%
  arrange(desc(PKB)) %>%           # Sortowanie według PKB (malejąco)
  slice_head(n = 15)               # Wybór 15 krajów z najwyższym PKB

# Tworzenie wykresu
ggplot(data_2020, aes(x = reorder(Kraj, PKB), y = PKB, fill = Region)) +
  geom_bar(stat = "identity", color = "black") +
  coord_flip() +
  labs(
    title = "15 krajów w Europie z najwyższym PKB w 2020 roku",
    x = "Kraj",
    y = "PKB"
  ) +
  theme_minimal() +
  scale_fill_brewer(palette = "Set1", name = "Region") +  # Kolory dla regionów
  scale_y_continuous(labels = scales::label_number(accuracy = 1)) +
  theme(
    legend.position = "bottom"  # Przeniesienie legendy na dół
  )
```

W 2020 roku najwyższe PKB nadal posiada Luksemburg co nie zmieniło sie w przeciągu 20 lat. Jednak róznica pomiędzy Luksemburgiem, a np. Iralndią nie jest już tak znaczna. Wciąż występuję dominajcja regionów północnych i zachodnich.

```{r, echo=FALSE, warning=FALSE, message=FALSE}
# Filtracja danych dla krajów
rich_countries <- c("Luxembourg", "Ireland", "Switzerland", "Norway", "Netherlands", "Denmark", "Austria")
poor_countries <- c("Moldova", "Ukraine", "Belarus", "Bulgaria","North Macedonia", "Russia","Latvia")

# Dane dla bogatych krajów
data_rich <- data %>%
  filter(Kraj %in% rich_countries) %>%
  group_by(Kraj, Rok) %>%
  summarise(PKB_avg = mean(PKB, na.rm = TRUE), .groups = "drop")

# Dane dla biednych krajów
data_poor <- data %>%
  filter(Kraj %in% poor_countries) %>%
  group_by(Kraj, Rok) %>%
  summarise(PKB_avg = mean(PKB, na.rm = TRUE), .groups = "drop")

# Wykres dla bogatych krajów
plot_rich <- ggplot(data_rich, aes(x = Rok, y = PKB_avg, color = Kraj)) +
  geom_line(size = 1) +
  labs(
    title = "PKB w krajach z najwyższym PKB na przestrzeni lat",
    x = "Rok",
    y = "PKB"
  ) +
  theme_minimal()

# Wykres dla biednych krajów
plot_poor <- ggplot(data_poor, aes(x = Rok, y = PKB_avg, color = Kraj)) +
  geom_line(size = 1) +
  labs(
    title = "PKB w krajach z najniższym PKB na przestrzeni lat",
    x = "Rok",
    y = "PKB"
  ) +
  theme_minimal()

# Wyświetlenie wykresów obok siebie
library(patchwork)
plot_rich 
plot_poor
```

Luksemburg i Irlandia odnotowały najszybszy wzrost PKB, szczególnie po 2000 roku. Irlandia osiągnęła gwałtowny wzrost ostatnich dwudziestu latach. Dania, Norwegia, Szwajcaria, Austria, i Holandia charakteryzują się stabilnym, ale mniej dynamicznym wzrostem w porównaniu do Irlandii i Luksemburga. W latach 2008-2009 widoczny jest spadek PKB w większości krajów, co jest efektem globalnego kryzysu finansowego.

Dla krajów takich jak Rosja, Ukraina, Białoruś, Mołdawia czy Łotwa można zaobserwować znaczny spadek PKB w latach 90., co jest związane z rozpadem Związku Radzieckiego. Po roku 2000 widoczny jest wyraźny wzrost PKB we wszystkich analizowanych krajach, co wskazuje na poprawę sytuacji gospodarczej po trudnym okresie transformacji lat 90.

```{r, echo=FALSE, warning=FALSE, message=FALSE}
data_region_year <- data %>%
  group_by(Region, Rok) %>%
  summarise(mean_PKB = mean(PKB), .groups = "drop")  # Średni PKB dla każdego roku i regionu

# Tworzenie wykresu regresji
ggplot(data_region_year, aes(x = Rok, y = mean_PKB, color = Region)) +
  geom_point(size = 2) +  # Punkty danych
  geom_smooth(method = "lm", formula = y ~ x, se = FALSE, size = 1) +  # Linie regresji
  labs(
    title = "Regresja liniowa PKB w Europie w zależności od regionu od 1958 do 2022",
    x = "Rok",
    y = "Wartość PKB"
  ) +
  theme_minimal() +
  theme(legend.position = "bottom")
```

Na wykresie zaobserwujemy zróżnicowany poziom PKB między regionami.Wszystkie regiony Europy wykazują wzrost PKB w analizowanym okresie, jednak region zachodni i północny rozwiją się najprężniej. Europa Zachodnia (Western Europe) odznacza się najwyższym poziomem PKB w całym okresie. Europa Wschodnia (Eastern Europe) ma najniższy poziom PKB, co wynika z opóźnienia w rozwoju gospodarczym w porównaniu z resztą regionów.

```{r, echo=FALSE, warning=FALSE, message=FALSE}
# Obliczenie średniego PKB dla każdego regionu
avg_pkb_region <- data %>%
  filter(Rok == 2000,Region %in% c("Southern Europe", "Western Europe", "Eastern Europe", "Northern Europe")) %>%
  group_by(Region) %>%
  summarise(Średni_PKB = mean(PKB, na.rm = TRUE)) %>%
  arrange(desc(Średni_PKB))  # Sortowanie w porządku malejącym

# Tworzenie wykresu słupkowego
ggplot(avg_pkb_region, aes(x = reorder(Region, Średni_PKB), y = Średni_PKB, fill = Region)) +
  geom_bar(stat = "identity") +
  labs(
    title = "Średnia wartość PKB w regionach Europy w 2000",
    x = "Region",
    y = "PKB",
    fill = "Region"
  ) +
  theme_minimal() +
  theme(axis.text.x = element_text(angle = 45, hjust = 1))
```

Średnia wartość PKB w roku 2000 znacznie rózniła sie między regionami.Europa Zachodnia miała najwyższe średnie PKB spośród wszystkich, za to Europa Wschodnia zanotowała njaniższe.Europa Północna zajmowała drugie miejsce pod względem wielkości PKB, a tuż za nią Europa Południowa.

```{r, echo=FALSE, warning=FALSE, message=FALSE}
# Obliczenie średniego PKB dla każdego regionu
avg_pkb_region <- data %>%
  filter(Rok == 2020,Region %in% c("Southern Europe", "Western Europe", "Eastern Europe", "Northern Europe")) %>%
  group_by(Region) %>%
  summarise(Średni_PKB = mean(PKB, na.rm = TRUE)) %>%
  arrange(desc(Średni_PKB))  # Sortowanie w porządku malejącym

# Tworzenie wykresu słupkowego
ggplot(avg_pkb_region, aes(x = reorder(Region, Średni_PKB), y = Średni_PKB, fill = Region)) +
  geom_bar(stat = "identity") +
  labs(
    title = "Średnia wartość PKB w regionach Europy w 2020",
    x = "Region",
    y = "PKB",
    fill = "Region"
  ) +
  theme_minimal() +
  theme(axis.text.x = element_text(angle = 45, hjust = 1))
```

W 2020 roku Europa Zachodnia i Północna pozostają liderami gospodarczymi. Rozwój gospodarczy Europy Wschodniej poskutkował zmniejszaniem się dysproporcji pomiędzy Europy Południowej. Pomimo postępu, różnice w poziomie PKB wciąż są widoczne choć mniejsze w porównaniu z 2000 rokiem.

```{r, echo=FALSE, warning=FALSE, message=FALSE}
data_2020 <- data %>%
  filter(Rok == 2000)
  
# Wykres boxplot porównujący PKB w różnych regionach w 2020 roku
ggplot(data_2020, aes(x = Region, y = PKB, fill = Region)) +
  geom_boxplot() +
  labs(
    title = "Wykres pudełkowy rozkładu PKB w regionach Europy w 2000 roku",
    x = "Region",
    y = "PKB"
  ) +
  theme_minimal() +
  theme(axis.text.x = element_text(angle = 45, hjust = 1)) 
```

Region Europy Zachodniej posiada największą medianę. Następnie Europa Północna, Europa Południowa, Europa Wschodnia. Rozstępy międzykwartylowe wskazują na większe zróżnicowanie wewnątrz Europy Południowej, podczas gdy Europa Wschodnia i Północna są bardziej jednorodne. Wartości odstające w Europie Zachodniej i Północnej pokazują wyjątkowo wysokie PKB w niektórych krajach, podczas gdy w Europie Wschodniej i Południowej odnotowano odstające wartości na dolnym poziomie.

to chyba usune

```{r, echo=FALSE, warning=FALSE, message=FALSE}

# 1. Grupowanie danych i obliczanie średniego PKB dla regionów
data_region_year <- data %>%
  group_by(Region, Rok) %>%
  summarise(mean_PKB = mean(PKB), .groups = "drop")  # Średni PKB dla każdego roku i regionu

# 2. Testy t-Studenta dla porównań między regionami

# Pobranie unikalnych regionów
regions <- unique(data$Region)

# Przygotowanie wyników testów t-Studenta dla wszystkich par regionów
results <- expand.grid(Region1 = regions, Region2 = regions) %>%
  filter(Region1 != Region2) %>%
  rowwise() %>%
  mutate(
    t_test = list(t.test(
      data %>% filter(Region == Region1) %>% pull(PKB),
      data %>% filter(Region == Region2) %>% pull(PKB),
      alternative = "two.sided",
      var.equal = FALSE
    )),
    p_value = t_test$p.value,
    statistic = t_test$statistic
  )

# Dodanie korekty Bonferroniego dla wielokrotnych porównań
results <- results %>%
  mutate(p_adjusted = p.adjust(p_value, method = "bonferroni"))

# 3. Wizualizacja - Wykres pudełkowy z oznaczeniem wyników testów t-Studenta

ggplot(data, aes(x = Region, y = PKB, fill = Region)) +
  geom_boxplot() +
  geom_signif(
    comparisons = list(c("Eastern Europe", "Western Europe"), c("Southern Europe", "Northern Europe")),  # Przykłady regionów
    map_signif_level = TRUE
  ) +
  labs(
    title = "Rozkład PKB w różnych regionach Europy",
    x = "Region",
    y = "PKB per capita"
  ) +
  theme_minimal() +
  theme(legend.position = "none")

ggplot(data_region_year, aes(x = Region, y = mean_PKB, fill = Region)) +
  geom_bar(stat = "identity", show.legend = FALSE) +
   
  labs(
    title = "Średnia wartość PKB per capita w regionach Europy",
    x = "Region",
    y = "Średnia wartość PKB"
  ) +
  theme_minimal()


# 5. Wyświetlenie tabeli wyników testów t-Studenta
results %>%
  select(Region1, Region2, p_value, p_adjusted) %>%
  arrange(p_value)
```

```{r, echo=FALSE, warning=FALSE, message=FALSE}
data_2020 <- data %>%
  filter(Rok == 2020)

# Wykres boxplot porównujący PKB w różnych regionach w 2020 roku
ggplot(data_2020, aes(x = Region, y = PKB, fill = Region)) +
  geom_boxplot() +
  labs(
    title = "Wykres pudełkowy rozkładu PKB w regionach Europy w 2020 roku",
    x = "Region",
    y = "PKB"
  ) +
  theme_minimal() +
  theme(axis.text.x = element_text(angle = 45, hjust = 1)) 
```

Wszystkie regiony Europy odnotowały wzrost mediany PKB w 2020 roku w porównaniu do 2000 roku. Ranking wielkości median pozostaje niezmienny. Rozstępy międzykwartylowe sugerują, że największe różnice w PKB występują w Europie Południowej, a najmniejsze w Europie Wschodniej.Wartości odstające w Europie Zachodniej i Północnej potwierdzają istnienie liderów gospodarczych w tych regionach, podczas gdy w Europie Wschodniej wskazują na kraje zmagające się z trudnościami gospodarczymi.

```{r, echo=FALSE, warning=FALSE, message=FALSE}
# Krok 1: Wczytanie danych geograficznych krajów z rnaturalearth
world <- ne_countries(scale = 50, returnclass = 'sf')

# Krok 3: Lista krajów do wyświetlenia (bez Rosji)
countries_to_show <- c("Albania", "Austria", "Belarus", "Belgium", "Bulgaria", 
                       "Croatia", "Czechia", "Denmark", "Estonia", 
                       "Finland", "France", "Germany", "Greece", "Hungary", "Iceland", 
                       "Ireland", "Italy", "Latvia", "Lithuania", "Luxembourg", "Malta", 
                       "Moldova", "Montenegro", "Netherlands", "North Macedonia", 
                       "Norway", "Poland", "Portugal", "Romania", "Serbia", "Russia",
                       "Serbia and Montenegro", "Slovakia", "Slovenia", "Soviet Union", 
                       "Spain", "Sweden", "Switzerland", "Ukraine", "United Kingdom")

# Krok 4: Filtruj dane, aby tylko wybrane kraje były w zbiorze i dla roku 2000
data_filtered <- data %>%
  filter(Kraj %in% countries_to_show) %>%
  filter(Rok == 2000)  # Filtruj dane na rok 2000

# Krok 5: Połącz dane geograficzne z danymi o krajach
world_filtered <- world %>%
  filter(name %in% countries_to_show) %>%
  left_join(data_filtered, by = c("name" = "Kraj"))

# Krok 6: Rysowanie mapy (bez etykiet i bez Rosji)
ggplot(world_filtered) + 
  geom_sf(aes(fill = PKB), color = 'black') +  # Kolorowanie krajów na podstawie PKB
  coord_sf(crs = st_crs(3035),                   # Ustawienie układu współrzędnych
           xlim = c(2000000, 6200000), 
           ylim = c(1500000, 5500000)) +         # Zakres widocznej części mapy
    scale_fill_viridis_c(option = "C", na.value = 'white') +
    scale_fill_viridis_c(option = "C", na.value = 'white', # Kolor biały dla brakujących danych
                        name = "Wartość PKB",    # Tytuł legendy
                        labels = scales::label_comma()) + # Skala kolorów  # Skala kolorów
  theme_minimal() +  # Minimalistyczny wygląd
  labs(title = "Mapa PKB w krajach Europy w 2000 roku") +
  theme(axis.text = element_blank(),   # Usunięcie napisów osi
        axis.ticks = element_blank(),  # Usunięcie ticków osi
        axis.title = element_blank())  # Usunięcie tytułów osi

```

Mapa PKB z 2000 roku zróżnicowanie gospodarcze w Europie w 2000 roku było wyraźnie widoczne między bogatą Europą Zachodnią i Północną, umiarkowanie rozwiniętą Europą Południową oraz rozwijającą się Europą Wschodnią.

```{r, echo=FALSE, warning=FALSE, message=FALSE}
# Krok 1: Wczytanie danych geograficznych krajów z rnaturalearth
world <- ne_countries(scale = 50, returnclass = 'sf')

# Krok 3: Lista krajów do wyświetlenia (bez Rosji)
countries_to_show <- c("Albania", "Austria", "Belarus", "Belgium", "Bulgaria", 
                       "Croatia", "Czechia", "Denmark", "Estonia", 
                       "Finland", "France", "Germany", "Greece", "Hungary", "Iceland", 
                       "Ireland", "Italy", "Latvia", "Lithuania", "Luxembourg", "Malta", 
                       "Moldova", "Montenegro", "Netherlands", "North Macedonia", 
                       "Norway", "Poland", "Portugal", "Romania", "Serbia", "Russia",
                       "Serbia and Montenegro", "Slovakia", "Slovenia", "Soviet Union", 
                       "Spain", "Sweden", "Switzerland", "Ukraine", "United Kingdom")

# Krok 4: Filtruj dane, aby tylko wybrane kraje były w zbiorze i dla roku 2000
data_filtered <- data %>%
  filter(Kraj %in% countries_to_show) %>%
  filter(Rok == 2020)  # Filtruj dane na rok 2000

# Krok 5: Połącz dane geograficzne z danymi o krajach
world_filtered <- world %>%
  filter(name %in% countries_to_show) %>%
  left_join(data_filtered, by = c("name" = "Kraj"))

# Krok 6: Rysowanie mapy (bez etykiet i bez Rosji)
ggplot(world_filtered) + 
  geom_sf(aes(fill = PKB), color = 'black') +  # Kolorowanie krajów na podstawie PKB
  coord_sf(crs = st_crs(3035),                   # Ustawienie układu współrzędnych
           xlim = c(2000000, 6200000), 
           ylim = c(1500000, 5500000)) +         # Zakres widocznej części mapy
  scale_fill_viridis_c(option = "C", na.value = 'white') +
    scale_fill_viridis_c(option = "C", na.value = 'white', # Kolor biały dla brakujących danych
                        name = "Wartość PKB",    # Tytuł legendy
                        labels = scales::label_comma()) + # Skala kolorów
  theme_minimal() +  # Minimalistyczny wygląd
  labs(title = "Mapa PKB w krajach Europy w 2020 roku",
       subtitle = "PKB") +
  theme(axis.text = element_blank(),   # Usunięcie napisów osi
        axis.ticks = element_blank(),  # Usunięcie ticków osi
        axis.title = element_blank())  # Usunięcie tytułów osi
```

Mapa PKB w krajach Europy w 2020 roku ukazuje istotne zróżnicowanie gospodarcze między regionami. Europa Zachodnia i Północna utrzymały najwyższe wartości PKB, wskazując na stabilny rozwój. Europa Południowa odnotowała umiarkowany wzros, a Europa Wschodnia zanotowała największy względny wzrost, choć poziom PKB nadal pozostaje najniższy. W porównaniu do 2000 roku we wszystkich regionach widoczny jest wyraźny wzrost gospodarczy, szczególnie w Europie Wschodniej.

## Czy dołączenie do Unii Europejskiej miało wpływ na zmianę PKB państw członkowskich?

Unia Europejska powstała 1 listopada 1993 roku. Od lat odgrywa ona kluczową rolę w rozwoju państw członkowskich. W niniejszym sprawozdaniu zajmiemy się dwoma rozszerzeniami Unii Europejskiej - pierwszej z 1995 roku i drugiej z 2004 roku. Zbadamy czy w obrębie 10 lat od przystąpienia do Unii Europejskiej dane państwa na tym skorzystały - w sensie miary rozwoju gospodarczego, jakim jest produkt krajowy brutto.

### Rok 1995 - dołączenie do UE Austrii, Szwecji i Finlandii

1.  **Porównanie wartości PKB ze średnią unii**

Zaczniemy analizę od spojrzenia na wykres wartości PKB przez 10 lat przed dołączeniem do Unii Europejskiej i 10 lat po dołączeniu.

```{r, echo=FALSE, massage=FALSE, error=FALSE, warning=FALSE}

# Obliczanie średniego PKB UE w latach 1985-2005
data_avg_95 <- data %>%
  filter(
    case_when(
      Rok <= 1995 ~ Kraj %in% c("Belgium", "France", "Netherlands", "Luxembourg",
                                "Germany", "Italy", "Greece", "Spain", "Portugal"),
      Rok > 1995 ~ Kraj %in% c("Belgium", "France", "Netherlands", "Luxembourg", 
                                "Germany", "Italy", "Greece", "Spain", "Portugal",
                                "Austria", "Finland", "Sweden")
    )
  ) %>%
  group_by(Rok) %>%
  summarise(średnie_PKB_UE = mean(PKB, na.rm = TRUE))

# Przygotowanie danych na konkretne państwa w latach 1985-2005
data_ue_95 <- data %>%
  filter(Kraj %in% c("Austria", "Finland", "Sweden"), 
         Rok >= 1985, Rok <= 2005) %>%
  mutate(
    Okres = case_when(
      Rok <= 1995 ~ "Przed 1995",
      Rok > 1995 ~ "Po 1995"
    ),
    Kraj = recode(
      Kraj, 
      "Austria" = "Austria", 
      "Finland" = "Finlandia", 
      "Sweden" = "Szwecja")
  )

# Wykres
ggplot(data_ue_95, aes(x = Rok, y = PKB, color = Kraj, linetype = Okres)) +  
  geom_line(
    data = data_avg_95, 
    aes(x = Rok, y = średnie_PKB_UE, color = "Średnia w UE"), 
    size = 0.7, 
    linetype = "dashed"
    ) +
  geom_point() +
  #geom_line() +
  #geom_smooth(method = "lm", se = TRUE) + #regresja liniowa
  scale_color_manual(
    values = c(
      "Austria" = "orange",
      "Finlandia" = "purple",
      "Szwecja" = "green",
      "Średnia w UE" = "blue"
    ),
     breaks = c("Austria", "Finlandia", "Szwecja", "Średnia w UE"),
    name = "Legenda"
  ) +
  labs(
    title = "Porównanie PKB w latach 1985 - 2005",
    x = "Rok",
    y = "PKB (USD per capita)",
    color = "Kraj",
    linetype = "Okres"
  ) +
  theme_minimal() +
  scale_x_continuous(
    limits = c(1985, 2005),
    breaks = seq(1985, 2005, 2),
    labels = function(x) format(x, digits = 4)
  ) +
  geom_vline(xintercept = 1995, linetype = "dotdash", color = "black") +  
  theme(axis.text.x = element_text(size = 8))
```

Z wykresu możemy wnioskować, że akcesja sprawiła przybliżenie PKB Finlandii, Szwecji i Austrii do średniej PKB Unii oraz ustabilizowała rozwój gospodarczy dla Finlandii.

2.  **Średnie tempo wzrostu PKB**

Zbadajmy średnie tempo wzrostu produktu krajowego brutto przed integracją z Unią Europejską jak i po niej.

Uwaga! W tym przypadku dla Austrii policzone zostały wartości dla lat 1994-2005, by uniknąć błędów wynikających z braków danych. Wtedy średnie roczne tempo wzrostu na lata 1985-1995 mogłoby różnić się od rzeczywistego.

```{r, echo=FALSE, massage=FALSE, error=FALSE, warning=FALSE}
# Obliczanie średniej szybkości wzrostu PKB i odchyleń st.
tempo_pkb_95 <- data_ue_95 %>%
  filter((Kraj == "Austria" & Rok >= 1994 & Rok <= 2005) | 
         (Kraj != "Austria" & Rok >= 1985 & Rok <= 2005)) %>%
  group_by(Kraj, Okres) %>%
  arrange(Rok) %>%
  summarize(
    y1 = first(PKB), 
    yn = last(PKB), 
    n = n_distinct(Rok),
    średnie_tempo = ((yn / y1)^(1 / (n - 1)) - 1),
    roczne_tempa = list(((PKB / lag(PKB)) - 1)[-1]),
    sd_tempo = sd(unlist(roczne_tempa), na.rm = TRUE), 
    .groups = 'drop'
  ) %>%
  mutate(
    "Średnie tempo wzrostu w %" = średnie_tempo * 100,
    "STD wzrostu rocznego" = sd_tempo
  ) %>%
  select(Kraj, Okres, "Średnie tempo wzrostu w %", "STD wzrostu rocznego")

print(tempo_pkb_95)
```

Z tabeli możemy odczytać, że Finlandia najlepiej skorzystała z akcesji do UE, bo średnie tempo wzrostu rozwoju PKB zwiększyło się aż o 2,5 %. W Szwecji również szybkość wzrostu PKB się zwiększyła po 1995 roku. Dane wskazują na lekki spadek tempa dla Austrii, jednak dane te mogą być niedokładne ze względu na braki danych o PKB Austrii w latach 1988-1993.

Odchylenie standardowe tempa wzrostu będzie wskazywało na stabilność wzrostu. Dla wszystkich trzech państw rozproszenie wartości wokół średniej jest niskie. W Finlandii i Austrii widzimy, zmniejszenie się odchylenia standardowego po 1995 roku, co może sugerować stabilniejszą gospodarkę, bardziej przewidywalne roczne zmiany PKB, mniej narażone na wahania.

3.  **t-test**

W poniższej tabeli znajdują się wyniki t-testu porównania średnich PKB przed i po 1995 roku na poziomie ufności 95%.

```{r, echo=FALSE, massage=FALSE, error=FALSE, warning=FALSE}
# t-test porównania średnich PKB przed i po 1995 roku
t_test_95 <- data_ue_95 %>%
  group_by(Kraj) %>%
  do(tidy(t.test(PKB ~ Okres, data = .))) %>%
  select(Kraj, estimate, p.value, conf.low, conf.high) %>%
  rename(
    "Różnica średnich" = estimate, 
    "p-wartość" = p.value, 
    "Dolna gr" = conf.low, 
    "Górna gr" = conf.high)

print(t_test_95)
```

Różnica średnich w każdym przypadku jest dodatnia i znajduje się w swoim przedziale ufności, zatem po wejściu w struktury UE nastąpił wzrost produktów krajowych brutto dla badanych państw. Bardzo małe p-wartości wskazują, że jest to statystycznie istotny wzrost.

Zauważmy znowu na przykładzie Austrii jak ważne są kompletne dane - widzimy, że przedział ufności jest dużo szerszy i p-wartość dla danych z tego kraju jest znacznie większa niż dla Finlandii i Szwecji.

### Rok 2004 - wybrane: Polska, Litwa, Słowenia, Węgry

1.  **Porównanie wartości PKB ze średnią unii**

W 2004 roku aż 10 krajów zostało członkami Unii Europejskiej. Dla przejrzystości wykresów zbadamy wpływ wstąpienia do UE na rozwój PKB dla czterech z dziesięciu państw, mianowicie Polski, Litwy, Słowenii oraz Węgier.

```{r, echo=FALSE, massage=FALSE, error=FALSE, warning=FALSE}

# Obliczanie średniego PKB UE w latach 1994-2014
data_avg_04 <- data %>%
  filter(Rok >= 1994, Rok <= 2014) %>%
  filter(
    case_when(
      Rok <= 1995 ~ Kraj %in% c("Belgium", "France", "Netherlands", "Luxembourg",
                                "Germany", "Italy", "Greece", "Spain", "Portugal"),
      Rok <= 2003 ~ Kraj %in% c("Belgium", "France", "Netherlands", "Luxembourg", 
                                "Germany", "Italy", "Greece", "Spain", "Portugal",
                                "Austria", "Finland", "Sweden"),
      Rok >= 2004 ~ Kraj %in% c("Belgium", "France", "Netherlands", "Luxembourg",
                                "Germany", "Italy", "Greece", "Spain", "Portugal",
                                "Austria", "Finland", "Sweden","Czech Republic",
                                "Estonia", "Lithuania", "Latvia", "Malta", 
                                "Poland", "Slovakia", "Slovenia", "Hungary"),
      Rok >= 2007 ~ Kraj %in% c("Belgium", "France", "Netherlands", "Luxembourg",
                                "Germany", "Italy", "Greece", "Spain", "Portugal",
                                "Austria", "Finland", "Sweden","Czech Republic",
                                "Estonia", "Lithuania", "Latvia", "Malta", 
                                "Poland", "Slovakia", "Slovenia", "Hungary",
                                "Romania", "Bulgaria")
    )
  ) %>%
  group_by(Rok) %>%
  summarise(średnie_PKB_UE_04 = mean(PKB, na.rm = TRUE))


# Przygotowanie danych na konkretne państwa
data_ue_04 <- data %>%
  filter(Kraj %in% c("Poland", "Lithuania", "Slovenia", "Hungary"), 
         Rok >= 1994, Rok <= 2014) %>%
  mutate(
    Okres = case_when(
      Rok <= 2004 ~ "Przed 2004 rokiem",
      Rok > 2004 ~ "Po 2004 roku"
    ),
    Kraj = recode(
      Kraj, 
      "Poland" = "Polska",
      "Lithuania" = "Litwa", 
      "Slovenia" = "Słowenia", 
      "Hungary" = "Węgry")
  )

# Wykres
ggplot(data_ue_04, aes(x = Rok, y = PKB, color = Kraj, linetype = Okres)) +  
  geom_line(
    data = data_avg_04, 
    aes(x = Rok, y = średnie_PKB_UE_04, color = "Średnia w UE"), 
    size = 0.7, 
    linetype = "dashed"
    ) +
  geom_point() +
  #geom_line() +
  #geom_smooth(method = "lm", se = TRUE) + #regresja liniowa
  scale_color_manual(
    values = c(
      "Słowenia" = "orange",
      "Węgry" = "purple",
      "Litwa" = "green",
      "Polska" = "red",
      "Średnia PKB w UE" = "blue"
    ),
     breaks = c("Średnia w UE", "Słowenia", "Węgry", "Litwa", "Polska"),
    name = "Legenda"
  ) +
  labs(
    title = "Porównanie PKB w latach 1994 - 2014",
    x = "Rok",
    y = "PKB (USD per capita)",
    color = "Kraj",
    linetype = "Okres"
  ) +
  theme_minimal() +
  scale_x_continuous(
    limits = c(1994, 2014),
    breaks = seq(1994, 2014, 2),
    labels = function(x) format(x, digits = 4)
  ) +
  geom_vline(xintercept = 2004, linetype = "dotdash", color = "black") +  
  theme(axis.text.x = element_text(size = 8))
```

Wykres wskazuje na całkiem stabilny wzrost gospodarczy w latach 1994-2008. Dlaczego po 2008 wystąpiły takie wahania? W tej sytuacji należy spojrzeć na szerszy kontekst - na lata 2008-2009 przypadł szczyt globalnego kryzysu finansowego. Skutkiem tego, większość państw w Europie ucierpiała pod względem PKB. Jeśli spojrzymy na węższy zakres czasowy, np. 2000-2008 zauważalny jest szybszy wzrost wartości PKB po wejściu do unii, szczególnie dla Słowenii i Litwy. Zwróćmy uwagę, że średnia UE pozostaje na podobnym poziomie przez lata, natomiast badane państwa członkowskie zbliżają się do tej średniej.

2.  **Średnie tempo wzrostu PKB**

Można się spodziewać, że w okresie 2004-2014 tempo wzrostu PKB będzie niższe niż w okresie 1994-2004, ze względu na globalny kryzys finansowy. Z tego powodu porównamy dane dla krótszego okresu tzn. 2000-2008.

```{r, echo=FALSE, massage=FALSE, error=FALSE, warning=FALSE}
# Obliczanie średniej szybkości wzrostu PKB i odchyleń st.
tempo_pkb_04 <- data_ue_04 %>%
  filter(Rok >= 2000, Rok <= 2008) %>%
  mutate(
    Okres = case_when(
      Rok <= 2004 ~ "Przed 2004",
      Rok >= 2004 ~ "Po 2004"
    )
  ) %>%
  group_by(Kraj, Okres) %>%
  arrange(Rok) %>%
  summarize(
    y1 = first(PKB), 
    yn = last(PKB), 
    n = n_distinct(Rok),
    średnie_tempo = ((yn / y1)^(1 / (n - 1)) - 1),
    roczne_tempa = list(((PKB / lag(PKB)) - 1)[-1]),
    sd_tempo = sd(unlist(roczne_tempa), na.rm = TRUE), 
    .groups = 'drop'
  ) %>%
  mutate(
    "Średnie tempo wzrostu w %" = średnie_tempo * 100,
    "STD wzrostu rocznego" = sd_tempo
  ) %>%
  select(Kraj, Okres, "Średnie tempo wzrostu w %", "STD wzrostu rocznego")

print(tempo_pkb_04)
```

Polska i Słowenia przyspieszyła ze wzrostem PKB po 2004 roku, co może wynikać z nadrabiania dystansu do bardziej rozwiniętych państw członkowskich dzięki integracji europejskiej. Polska ma stosunkowo niewielki wzrost zmienności przy jednoczesnym przyspieszeniu tempa wzrostu. Litwa wydaje się pozostawać na podobnym poziomie szybkości wzrostu PKB. W kontekście tych danych integracja z Unią Europejską wydaje się pozytywnie wpływać na szybkość rozwoju gospodarki państw dołączających, jednak nie jest to pewną zasadą, ponieważ Węgry doświadczyły spadku średniego tempa wzrostu rozwoju gospodarki, co może świadczyć o problemach z utrzymaniem dynamicznego rozwoju po dołączeniu do UE.

3.  **t-test**

W poniższej tabeli znajdują się wyniki t-testu porównania średnich PKB przed i po 2004 roku na poziomie ufności 95%.

```{r, echo=FALSE, massage=FALSE, error=FALSE, warning=FALSE}

# t-test porównania średnich PKB przed i po 
t_test_04 <- data_ue_04 %>%
  group_by(Kraj) %>%
  do(tidy(t.test(PKB ~ Okres, data = .))) %>%
  select(Kraj, estimate, p.value, conf.low, conf.high) %>%
  rename(
    "Różnica średnich" = estimate, 
    "p-wartość" = p.value, 
    "Dolna gr" = conf.low, 
    "Górna gr" = conf.high)

print(t_test_04)
```

Wyniki t-testu sugerują, że wszystkie badane kraje doświadczyły istotnego wzrostu PKB po dołączeniu do UE w 2004 roku. Mimo że średnie roczne tempo wzrostu było niższe po 2004 niż przed, to wciąż był to wzrost, a nie spadek. Zauważmy, że Litwa miała najwyższą różnicę średnich wartości PKB.

## Jak duże są nierówności dochodowe między państwami w Europie?

Postaramy się odpowiedzieć na powyższe pytanie analizując dostępne dane o wartościach współczynnika Giniego. Jest to wskaźnik stopnia nierówności w podziale dochodu, używany do oszacowania, jak bardzo rozkład dochodów danego kraju odbiega od równego podziału. To znaczy, im mniejsza będzie wartość współczynnika, tym lepiej.

```{r, echo=FALSE, massage=FALSE, error=FALSE, warning=FALSE}

# Krok 1: Wczytanie danych geograficznych krajów z rnaturalearth
world <- ne_countries(scale = 50, returnclass = 'sf')

# Krok 3: Lista krajów do wyświetlenia (bez Rosji)
countries_to_show <- c("Albania", "Austria", "Belarus", "Belgium", "Bulgaria", 
                       "Croatia", "Czechia", "Denmark", "Estonia", 
                       "Finland", "France", "Germany", "Greece", "Hungary", "Iceland", 
                       "Ireland", "Italy", "Latvia", "Lithuania", "Luxembourg", "Malta", 
                       "Moldova", "Montenegro", "Netherlands", "North Macedonia", 
                       "Norway", "Poland", "Portugal", "Romania", "Serbia", "Russia",
                       "Serbia and Montenegro", "Slovakia", "Slovenia", "Soviet Union", 
                       "Spain", "Sweden", "Switzerland", "Ukraine", "United Kingdom")

# Krok 4: Filtruj dane, aby tylko wybrane kraje były w zbiorze i dla lat 1980, 1990, 2000, 2010, 2020
data_filtered <- data %>%
  filter(Kraj %in% countries_to_show)
  
# Krok 5: Połącz dane geograficzne z danymi o krajach
world_filtered <- world %>%
  filter(name %in% countries_to_show) %>%
  left_join(data_filtered, by = c("name" = "Kraj"))
```

1.  **Porównanie państw z największą i najmniejszą wartością współczynnika Giniego**

```{r, echo=FALSE, massage=FALSE, error=FALSE, warning=FALSE}

```

2.  **Porównanie całej Europy co dziesięciolecie w XXI wieku**

```{r, echo=FALSE, massage=FALSE, error=FALSE, warning=FALSE}
# Znalezienie globalnego zakresu wskaźnika Giniego
global_gini_range <- range(data_filtered$G, na.rm = TRUE)

# Wspólny zakres kolorów
color_limits <- c(global_gini_range[1], global_gini_range[2])

# Generowanie map dla każdego roku
years <- c(2000, 2010, 2020)

plots <- lapply(years, function(year) {
  data_year <- data_filtered %>%
    filter(Rok == year)
  
  world_year <- world %>%
    filter(name %in% countries_to_show) %>%
    left_join(data_year, by = c("name" = "Kraj"))
  
  ggplot(world_year) +
    geom_sf(aes(fill = G), color = 'black') +
    coord_sf(crs = st_crs(3035),
             xlim = c(2000000, 6200000), 
             ylim = c(1500000, 5500000)) +
    scale_fill_viridis_c(option = "C", na.value = 'white', limits = color_limits) +
    labs(title = paste("Rok", year)) +
    theme_minimal() +
    theme(axis.text = element_blank(),
          axis.ticks = element_blank(),
          axis.title = element_blank())
})

# Wyświetlanie wykresów obok siebie
plots[[1]] + plots[[2]] + plots[[3]] + 
  plot_layout(ncol = 3)  +
  plot_annotation(
    title = "Porównanie nierówności dochodowych wg wskaźnika Giniego",
    theme = theme(plot.title = element_text(size = 16, face = "bold", hjust = 0.5))
  )

```
Zauważmy, że wartości współczynnika Giniego nie zmieniają się mocno na przestrzeni lat, są to zmiany rzędu jedności. Wyniki wskazują, że pewne państwa prawie w ogóle nie polepszyły sytuacji nierówności dochodowych w XXI wieku. Zbadajmy, które kraje przeszły największe zmiany nierówności dochodowych w pierwszym i drugim dziesięcioleciu.

```{r, echo=FALSE, massage=FALSE, error=FALSE, warning=FALSE}
# Filtracja danych dla lat 2000 i 2010
data_changes_1 <- data_filtered %>%
  filter(Rok %in% c(2000, 2010)) %>%
  group_by(Kraj, Rok) %>% 
  summarise(G = mean(G, na.rm = TRUE), .groups = "drop") %>% # Średnia Giniego (jeśli są duplikaty)
  pivot_wider(names_from = Rok, values_from = G) %>%
  rename(Rok_2000 = `2000`, Rok_2010 = `2010`) %>%
  mutate(
    Zmiana = Rok_2010 - Rok_2000
  ) %>%
  arrange(desc(abs(Zmiana))) %>%      # Sortowanie według największej zmiany bezwzględnej
  slice(1:5)                          # Wybór 5 krajów z największą zmianą

# Filtracja danych dla lat 2010 i 2020
data_changes_2 <- data_filtered %>%
  filter(Rok %in% c(2010, 2020)) %>%
  group_by(Kraj, Rok) %>%
  summarise(G = mean(G, na.rm = TRUE), .groups = "drop") %>%
  pivot_wider(names_from = Rok, values_from = G) %>%
  rename(Year_2010 = `2010`, Year_2020 = `2020`) %>%
  mutate(
    Zmiana = Year_2020 - Year_2010
  ) %>%
  arrange(desc(abs(Zmiana))) %>%
  slice(1:5)

# Wyświetlenie tabeli z największymi zmianami
print(data_changes_1)
```
Z pięciu państw, które doświadczyły największej zmiany współczynnika Giniego między 2000 a 2010 rokiem, aż trzy doświadczyły zmiany w kierunku większych nierówności dochodowych niż wcześniej. 
```{r, echo=FALSE, massage=FALSE, error=FALSE, warning=FALSE}
print(data_changes_2)
```
Między 2010 a 2020 rokiem zmiana dla Północnej Macedonii osiągają wysokość aż 9,25 punktów procentowych. Tym razem z pięciu najmocniej zmieniających się wartości, aż cztery są ujemne. Wskazuje to na trend w stronę wyrównania nierówności dochodowych w Północnej Macedonii, Polsce, Chorwacji i Słowacji.

```{r, echo=FALSE, massage=FALSE, error=FALSE, warning=FALSE}

# Filtracja danych dla lat 2000 i 2010
data_changes_2000_2010 <- data_filtered %>%
  filter(Rok %in% c(2000, 2010)) %>%
  group_by(Kraj, Rok) %>%               # Grupa po kraju i roku
  summarise(G = mean(G, na.rm = TRUE), .groups = "drop") %>% # Średnia Giniego (jeśli są duplikaty)
  pivot_wider(names_from = Rok, values_from = G) %>%         # Pivotowanie danych
  rename(Year_2000 = `2000`, Year_2010 = `2010`) %>%         # Zmiana nazw kolumn
  mutate(
    Change = Year_2010 - Year_2000,    # Obliczenie zmiany
    Direction = case_when(
      Change > 0 ~ "Wzrost",  
      Change < 0 ~ "Spadek",
      TRUE ~ "Brak zmiany"
    )
  )

# Obliczenie procentów dla wzrostów i spadków
percent_changes1 <- data_changes_2000_2010 %>%
  count(Direction) %>%                  # Liczenie wystąpień każdej kategorii
  mutate(Percentage = n / sum(n) * 100) # Obliczenie procentów

# Wyświetlenie wyników
print(percent_changes1)

```
```{r, echo=FALSE, massage=FALSE, error=FALSE, warning=FALSE}

# Filtracja danych dla lat 2000 i 2010
data_changes_2010_2020 <- data_filtered %>%
  filter(Rok %in% c(2010, 2020)) %>%
  group_by(Kraj, Rok) %>%               # Grupa po kraju i roku
  summarise(G = mean(G, na.rm = TRUE), .groups = "drop") %>% # Średnia Giniego (jeśli są duplikaty)
  pivot_wider(names_from = Rok, values_from = G) %>%         # Pivotowanie danych
  rename(Year_2010 = `2010`, Year_2020 = `2020`) %>%         # Zmiana nazw kolumn
  mutate(
    Change = Year_2010 - Year_2020,    # Obliczenie zmiany
    Direction = case_when(
      Change > 0 ~ "Wzrost",  
      Change < 0 ~ "Spadek",
      TRUE ~ "Brak zmiany"
    )
  )

# Obliczenie procentów dla wzrostów i spadków
percent_changes2 <- data_changes_2010_2020 %>%
  count(Direction) %>%                  # Liczenie wystąpień każdej kategorii
  mutate(Percentage = n / sum(n) * 100) # Obliczenie procentów

# Wyświetlenie wyników
print(percent_changes2)

```
Komentarz 
## Wnioski

Na końcu tej sekcji przedstaw wnioski związane z odpowiedziami na pytania badawcze, np. "Z analizy wynika, że istnieje silna korelacja między PKB a poziomem nierówności dochodowych."

-   Wnioski dla 1 pytania

<!-- -->

-   Po analizie dostępnych danych, można stwierdzić, że rozpoczęcie członkostwa w Unii Europejskiej zarówno w 1995 jak i 2004 roku wydaje się być korzystną decyzją dla gospodarek badanych państw. Integracja w unii zdaje się częściej przyspieszać wzrost produktu krajowego brutto. Integracja gospodarcza, wspólny rynek i stabilność polityczno-gospodarcza mogły pozytywnie wpłynąć na gospodarki państw członkowskich, jednak dla głebszej analizy warto by wziąć pod uwagę inne czynniki, takie jak globalne trendy gospodarcze, struktura gospodarek, reformy wewnętrzne czy wpływy kryzysów.

-   Wnioski dla 3 pytania

# Podsumowanie

Przypomnienie najważniejszych wniosków z analizy.

# Dyskusja

Myślę, że to bardzo fajny dodatkowy akapit, który warto uwzględnić na lepsze punkciki :)

-   **Ograniczenia**: Omówienie wszelkiech ograniczeń analizy, np. problem z jakością danych, brakującymi wartościami, czy ograniczonym zakresem badanych zmiennych.

    -   Dane PKB powinny być porównane z inflacją, bezrobociem itp. w 2 pytaniu przydałyby się informacje o wielkości funduszy UE, ale nie mieliśmy dostępu do takich danych, więc taka analiza nie jest do końca zgodna z prawdą(efektywna?)
    -   Integracja gospodarcza, wspólny rynek i stabilność polityczno-gospodarcza mogły pozytywnie wpłynąć. Dla głebszej analizy warto wziąć pod uwagę inne czynniki, takie jak globalne trendy gospodarcze, struktura gospodarek, reformy wewnętrzne czy wpływy kryzysów.

-   **Propozycje przyszłych badań**: Zasugerowanie, co można by zbadać w przyszłości, aby poszerzyć lub pogłębić wyniki.
