---
title: "Sprawozdanie"
author: "Karolina Bakalarz, Amelia Bieda"
format: pdf
editor: visual
lang: pl
---

## Opis danych

### Cel analizy

Celem naszej analizy jest zbadanie nierówności dochodowych w Europie, z uwzględnieniem różnic wynikających z położenia geograficznego oraz czynników politycznych, takich jak członkostwo w Unii Europejskiej.

### Pochodzenie danych

Dane wykorzystane w analizie pochodzą z najnowszej wersji World Income Inequality Database (WIID), opublikowanej 28 listopada 2023 roku. WIID to największe dostępne źródło danych o nierównościach dochodowych na świecie, udostępniane bezpłatnie na otwartej licencji.

Źródła danych obejmują raporty krajowe i regionalne publikowane przez instytucje statystyczne i rządowe, międzynarodowe bazy danych, takie jak Światowy Bank, OECD i Eurostat, oraz ankiety i badania gospodarstw domowych dotyczące dochodów, konsumpcji i nierówności.

Wszystkie dane są standaryzowane, aby umożliwić porównania między krajami i okresami, co pozwala WIID dostarczać spójne serie czasowe, wskaźniki nierówności oraz pełne rozkłady dochodów na poziomie krajowym i globalnym.

### opis zmiennych (w tym: znaczenie, jednostki, możliwe teoretyczne wartości zmiennych, statystyki opisowe zastanych wartości zmiennych),

"country" - kraj 
"c3"- 3-cyfrowy kod kraju w formacie ISO 3166-1 alpha-3
"resource_detailed"- szczegółowa koncepcja zasobów
"scale_detailed"- szczegółowa skala równoważności
"region_un"-Grupowanie regionalne oparte na geoschemacie Organizacji Narodów Zjednoczonych
"region_un_sub"-Grupowanie subregionalne oparte na geoschemacie Organizacji Narodów Zjednoczonych
"eu"- aktualny status należenia do EU

### przynajmniej 3 pytania badawcze, na które poszukujecie odpowiedzi, aby zrealizować cel;

1.  Czy jest zależność między położeniem geograficznym w Europie a zamożnością?
2.  Czy dołączenie do UE miało wpływ na zmianę GDP?
3.  Zbadanie współczynnika nierówności dochodowej w Europie.

## Wczytanie danych

When you click the **Render** button a document will be generated that includes both content and the output of embedded code. You can embed code like this:

```{r}
1 + 1
```

You can add options to executable code like this

```{r}
#| echo: false
2 * 2
```

## Analiza danych
